臺灣彰化地方法院民事判決　100年度簡上字第122號
上　訴　人　范 素 芬
訴訟代理人　張 慶 楨
　　　　　　張 家 維
被 上訴 人　蕭 洺 程
上列當事人間請求損害賠償事件，上訴人對於民國100年9月22日
本院北斗簡易庭第1審判決（100年度斗簡字第92號），提起上訴
，本院於民國100年12月13日言詞辯論終結，判決如下：
    主      文
原判決不利於上訴人部分及該部分假執行之宣告暨訴訟費用之裁
判均廢棄。
上開廢棄部分，被上訴人在原審之訴及假執行之聲請均駁回。
第一、二審訴訟費用新台幣2500元（確定部分已除外）由被上訴
人負擔（即被上訴人應給付上訴人之訴訟費用額為新台幣1500元
）。
    事實及理由
一、被上訴人主張：兩造間台灣彰化地方法院檢察署99年度他字
    第2093號刑事偵查案件，於民國99年10月13日下午14時20分
    許，在該檢察署偵查庭內由檢察官偵訊時，上訴人當庭向承
    辦檢察官公然指摘：被上訴人於99年9月5日晚上21時許開車
    前往上訴人住處外時，被上訴人車內另有他人及拿槍示威云
    云之不實陳述，而不法侵害被上訴人之名譽，致被上訴人在
    檢察官面前人格受貶損，身心鬱悶、自卑及傷痛等情，依侵
    權行為之法律關係（民法第18條、第184條第1 項、第195條
    第1項），求為命上訴人賠償精神慰撫金新台幣(下同）40萬
    元之判決，並願供擔保請准宣告假執行。原審判命上訴人應
    給付被上訴人50,000元，而駁回其餘之訴。被上訴人就敗訴
    部分並未聲明不服，已告確定。就上訴人之上訴，則聲明請
    求駁回其上訴。
二、上訴人則以：被上訴人因恐嚇危害安全等犯行，業經本院刑
    事庭99年度簡字第2186號刑事簡易判決、100 年度簡上字第
    44號刑事判決判罪科刑確定。上訴人在案發時，因曾見黑色
    之物，似為槍枝，始向檢察官陳述被上訴人有持槍，係以上
    訴人所瞭解的一般生活經驗，而為真實之陳述，並無虛構，
    亦始終未明確指述被上訴人持有槍械之不法行為，乃屬為防
    衛自己、保護合法利益所為，有法定阻卻不法事由。且此項
    檢察官偵查中所為之陳述，基於偵查不公開規定，尚難認為
    已達不特定人或多數人得以共見共聞之程度，並不構成誹謗
    。而在刑事訴訟程序中，告訴人及被告有陳述意見之權利，
    雙方於訴訟中，往往將所認一切有關利於己之意見或證據提
    出，如致他造名譽受損，亦係在行使憲法保障之訴訟權，只
    要係針對訴訟事實盡攻防之能事，而未超出訟爭事項合理範
    圍者，應屬訴訟權之合理正當行使，難認有何妨害名譽之主
    觀意思。況上訴人係在偵查庭內向檢察官陳述，偵查庭非如
    一般民刑事案件審判時開放民眾自由旁聽，不屬可隨時增加
    人數或隨時進出之場所，應屬密室，核與不特定人得以共見
    共聞狀態之公然有違。再者，上訴人於偵查庭內及訊問筆錄
    ，並未陳述被上訴人車內有攜載第三人，被上訴人主張上訴
    人當檢察官面前陳述其車內另有人及拿槍示威云云，顯有故
    意虛構事實，誣陷上訴人等語，資為抗辯。其上訴聲明：(一)
    原判決不利於上訴人部分廢棄。(二)上開廢棄部分，被上訴人
    在原審之訴及假執行之聲請均駁回。(三)第一、二審訴訟費用
    由被上訴人負擔。
三、被上訴人主張在前開刑事案件，於99年10月13日下午14時許
    ，在偵查庭內，上訴人當庭向檢察官陳述其於99年9月5日晚
    上21時許開車前往上訴人住處時，被上訴人車內另有他人及
    被上訴人拿槍示威之不實事項，係公然不法侵害其名譽。上
    訴人雖自認當時曾陳述「好像有看到他（指被上訴人）在車
    上有拿槍的樣子」、「當時有看到一個黑黑的東西，好像槍
    枝」等語，但否認有向檢察官指述被上訴人車內另有人及拿
    槍示威，辯稱其於偵查庭中所為陳述，係防衛自己之合法利
    益，並無虛構情事，且基於偵查不公開之規定，偵查中所為
    陳述，亦不成立誹謗等語。經查，前揭刑事案件係被上訴人
    涉犯恐嚇危害安全、公然侮辱之案件，上訴人為告訴人，在
    99年10月13日下午14時20分許，上訴人就檢察官關於被上訴
    人所涉犯恐嚇、公然侮辱之事實偵訊時之陳述，係先經檢察
    官以證人身分命具結後所為，有偵查卷內該庭期訊問筆錄及
    證人結文可按。而當時上訴人陳述之內容及相關時間，與本
    件有關者為：（2010年10月13日14時57分38秒女法警出偵查
    庭）…（14時58分19秒）當時已經算稍微暗了，我看他手放
    在方向盤那邊，好像有那個槍的那種樣子在那邊耍，就跟我
    說路頭路尾遇到，就要撞我們，叫我們不可以出門，我自己
    很怕，…（14時58分37秒女法警開門進入法庭）我跟他回說
    難道沒有法律了，都沒有政府啊，然後他就開口罵三字經，
    當時我很恐懼，所以就報案（14時59分51秒）等情，業經本
    院當庭勘驗當日偵查庭開庭錄影光碟屬實，記明於言詞辯論
    筆錄可稽，兩造對此亦均陳稱無異詞。明顯可見，當時上訴
    人係以告訴人兼證人身分而為陳述，且所陳述者僅為其「看
    到被上訴人將手放在方向盤那邊，好像有槍枝那種樣子在那
    邊耍」，並未陳述「被上訴人車內另有他人」及「被上訴人
    拿槍示威」等情。被上訴人主張上訴人在偵查庭時，向檢察
    官當面指摘被上訴人車內另有他人及拿槍示威之不實事項，
    不符事實，自難以採取。被上訴人在偵查中，僅係陳述其看
    到被上訴人在車內，將手放在方向盤處，作像似槍枝的樣子
    耍弄之事實，堪以認定。
四、按因故意或過失，不法侵害他人之名譽者，始構成名譽權之
    侵害，而應負侵權行為損害賠償責任。刑事案件之告訴人或
    證人，於刑事訴訟程序所為之指訴或證言，或係行使法律所
    賦與之告訴權利，或係陳述親自見聞之事實，除就與案情無
    關之事項，因故意或過失而為不實之陳述，足以妨害他人之
    名譽者，應負侵權行為損害賠償責任外，如係依據客觀事實
    判斷，有正當理由相信為犯罪，而向偵查機關報告者，縱使
    事後查明並非犯罪，亦應認為無過失，尚不能以告訴人或證
    人未舉證證明其陳述為真實，遽認為其告訴或證言內容為不
    實，而令負妨害名譽之侵權行為損害賠償責任。尤其，告訴
    人之告訴或證人之證言，經法院或檢察官以無其他證據佐證
    ，或欠缺明確性，而摒棄不採者，其內容非必為不實，僅係
    證明力不足，尚不能因而推斷其未能就所指訴或證言之事項
    舉證證明為真實，即為虛偽不實之陳述。本件上訴人於前開
    被上訴人涉犯恐嚇、公然侮辱之刑事偵查案件，經檢察官傳
    訊到庭陳述並具結為證言時，係陳述其看到被上訴人在車內
    ，將手放在方向盤處，作像似槍枝的樣子耍弄等語，並未陳
    述被上訴人車內另有他人及被上訴人拿槍示威之事實，已如
    前述。被上訴人主張上訴人當時係指稱其車內另有他人及拿
    槍示威云云，乃言過其實，不無誤會。而上訴人此等陳述，
    核其內容係就與被上訴人所涉恐嚇危害安全犯罪行為有關之
    事項，本於其親自見聞之事實，向偵查機關為陳述及證言。
    雖經檢察官忽略而未記載於偵查訊問筆錄，檢察官聲請簡易
    判決處刑及本院刑事庭以99年度簡字第2186號刑事簡易判決
    、100 年度簡上字第44號刑事判決，依恐嚇危害安全罪判處
    被上訴人拘役20日確定，亦均未提及或認定此部分陳述之真
    偽，有該刑事偵審卷及判決書可參。但該部分陳述內容是被
    上訴人實施恐嚇危害安全行為之一部分，上訴人乃係就與案
    情有關之事項而為陳述及證言，委無疑義。且被上訴人當時
    之恐嚇危害犯行，亦經刑事法院調查審理後，認定確屬實在
    ，並為有罪之判決確定，要難謂上訴人係因故意或過失，而
    為不實之陳述。縱使認為上訴人陳述被上訴人當時有將手作
    樣似槍枝耍弄乙節，並無其他證據得以佐證真實性，亦僅係
    其陳述或證言之證明力不足，不能反向推斷必然為虛偽不實
    。否則，民刑訴訟程序之當事人或告訴人、證人，如其主張
    或陳述未經法院或檢察官採取者，即均屬捏造之虛偽不實陳
    述，其非妥適，甚為顯然。上訴人辯稱伊係以所瞭解之生活
    經驗，向檢察官為真實之陳述，並無虛構事實，且始終未明
    確指述被上訴人持有槍械之不法行為，乃係基於防衛自己、
    保護合法利益而為等情，並未逾越一般訴訟合理攻防之常情
    ，堪以採信。從而，上訴人係依其親自見聞之客觀事實為判
    斷，認為有正當理由相信有犯罪情形，而向偵查機關為報告
    或證述，依前開說明，自難認為有何妨害被上訴人名譽之故
    意或過失，亦不能認為其關於被上訴人將手作樣似槍枝耍弄
    之陳述，定然虛偽不實。被上訴人主張上訴人於偵查庭內有
    前揭虛構其車內另有他人及拿槍示威，不僅與事實有出入，
    且上訴人當時述證之內容，亦非必然不實，被上訴人主張上
    訴人向檢察官為不實之陳述，不法侵害其名譽，洵非可採，
    其依侵權行為之規定，請求上訴人賠償精神慰撫金，自屬無
    據，應不予准許。
五、原判決依侵權行為之法律關係，判命上訴人應給付被上訴人
    50,000元，並依職權宣告假執行，尚有未合。上訴意旨，指
    摘原判決該部分為不當，求予廢棄改判，為有理由，應由本
    院予以廢棄改判為如主文第二項所示。另上訴人提起上訴計
    繳納裁判費1500元，加計原審判命上訴人應負擔之訴訟費用
    1000元，合計2500元，併命由敗訴之被上訴人負擔（即被上
    訴人應給付上訴人之訴訟費用額為2500元）。
據上論結，上訴人之上訴為有理由，依民事訴訟法第436條之1第
3項、第450條、第78條，判決如主文。
中    華    民    國   100    年    12    月    27    日
                          民事第一庭
                              審判長法  官  康 弼 周
                                    法  官  黃 楹 榆
                                    法  官  陳 瑞 水
以上正本係照原本作成。
本判決不得上訴。
中    華    民    國   100    年    12    月    29    日
                                    書記官  蕭 美 鈴